臺灣高等法院臺中分院刑事裁定
110年度抗字第912號
抗  告  人  
即 受 刑人  許原誌



上列抗告人因定應執行刑案件，不服臺灣南投地方法院中華民國
110年6月24日裁定（110年度聲更一字第3號）提起抗告，本院裁
定如下：
    主  文
原裁定撤銷。
甲○○因犯如附表所示各罪所處之刑，有期徒刑部分應執行有期徒
刑肆年貳月。
    理  由
一、本件抗告意旨略以：㈠法院於酌定執行刑時，不得違反刑法
    第51條之規定，並應體察法律規範之目的，謹守法律內部性
    界限，以達刑罰經濟及恤刑之目的。執行刑之酌定，並宜綜
    合考量行為人之人格及各罪間之關係；審酌各罪間之關係時
    ，宜綜合考量數罪侵害法益之異同、對侵害法益之加重效應
    及時間、空間之密接程度，各罪間之獨立程度較高者，法院
    宜酌定較高之執行刑，但仍宜注意維持輕重罪間刑罰體系之
    平衡。因刑罰之科處，應以行為人之責任為基礎，考量人之
    生命有限，刑罰對被告造成之痛苦程度，係以刑度增加而生
    加乘效果，而非等比方式增加，如以實質累加方式執行，刑
    責恐將偏重過苛，不符現代刑事政策及刑罰之社會功能，故
    透過定應執行刑程序，採限制加重原則，授權法官綜合斟酌
    被告犯罪行為之不法與罪責程度、各罪彼此間之關聯性（例
    如數罪犯罪時間、空間、各行為所侵害法益之專屬性或同一
    性、數罪對法益侵害之加重效應等）、數罪所反應被告人格
    特性與傾向、對被告施以矯正之必要性等，妥適裁量最終具
    體應實現之刑罰，以符罪責相當之要求。因此，法院於酌定
    執行刑時，應體察法律恤刑之目的，為妥適之裁量，俾符合
    實質平等原則，否則有悖於公平正義，即有裁量權行使不當
    之違失。㈡具體言之，行為人所犯數罪屬相同之犯罪類型者
    （如複數竊盜、施用或販賣毒品等），於併合處罰時，其責
    任非難重複之程度較高，應酌定較低之應執行刑；然行為人
    所犯數罪雖屬相同之犯罪類型，但所侵犯者為具有不可替代
    性、不可回復性之個人法益（如殺人、妨害性自主）時，於
    併合處罰時，其責任非難重複之程度則較低，自可酌定較高
    之應執行刑。再者，國家使用刑罰懲罰或矯治犯罪，必須考
    慮手段之效益，使用過度之刑罰，會使邊際效益遞減，未必
    能達到目的，卻造成犯罪管理之過度花費，此所謂刑罰經濟
    之思考（最高法院106年度台抗字第177號裁定意旨參照）。
    ㈢本件受刑人所犯各罪，均經分別判決確定在案，受刑人所
    犯各罪均為參與同一詐欺集團所為之提供帳戶資料，代為租
    賃車輛，供提領詐欺款項或擔任車手提款之幫助詐欺取財、
    詐欺取財犯行，犯罪時間相同，犯罪態樣、手段相似，所犯
    均為同一罪質之財產上犯罪，時間空間之密接，責任非難重
    複之程度較高，因為侵害財產法益，並非侵害不可代替或不
    可回復性之個人利益（參刑事案件量刑及定執行刑參考要點
    第24、25點），各罪依其犯罪行為所量定之刑，及刑法第5
    款採限制加重原則，而非累加原則之意旨，本於比例原則、
    責罰相當原則，合併定受刑人應執行刑如主文所示，仍顯過
    重。㈣綜上所述，請准許撤銷原裁定，另作適法之裁處。
二、按量刑之輕重，固屬事實審法院得依職權自由裁量之事項，
     惟並非概無法律上之限制，仍應受比例原則及公平原則之
    限制。數罪併罰有二裁判以上，且宣告多數有期徒刑者，依
    刑法第53條、第51條第5款之規定「於各刑中之最長期以上
    ，各刑合併之刑期以下，定其刑期。但不得逾三十年。」，
    係採「限制加重原則」規範執行刑之法定範圍，為其定刑之
    外部界限。因一律將宣告刑累計執行，刑責恐將偏重而過苛
    ，不符現代刑事政策及刑罰之社會功能，而有必要透過定應
    執行刑程序，授權法官對被告本身及所犯各罪為總檢視，進
    行 充分而不過度之評價，以妥適調整之。至數罪併罰定應
    執行刑之裁量標準，應兼衡罪責相當及特別預防之刑罰目的
    ，具體審酌整體犯罪過程之各罪關係（例如各行為彼此間之
    關聯性《數罪間時間、空間、法益之異同性》、所侵害法益之
    專屬性或同一性、數罪對法益侵害之加重效應等）及罪數所
    反應行為人人格及犯罪傾向等情狀綜合判斷，為妥適之裁量
    ，仍有比例原則及公平原則之拘束，倘違背此內部界限，仍
    非適法（最高法院104年度台抗字第718號裁定意旨參照）。
    次按刑事訴訟法第370條第2項、第3項，已針對第二審上訴
    案件之定應執行之刑，明定有不利益變更禁止原則之適用；
    分屬不同案件之數罪併罰，倘一裁判宣告數罪之刑，曾經定
    其執行刑，再與其他裁判宣告之刑定其執行刑時，在法理上
    亦應同受此原則之拘束（最高法院103年度第14次刑事庭會
    議決議意旨參照）。
三、原審裁定以受刑人所犯各詐欺罪，先後經判處如附表編號  
    1至20號所示之刑，且均確定在案，有各該判決書等附卷可
    稽，並參酌附表編號1至11、編號12至13、編號14至20所示
    各罪曾分別定應執行有期徒刑2年3月、2年、2年3月，檢察
    官聲請定其應執行之刑為正當，乃定其應執行刑有期徒刑5
    年8月。從形式上觀察，所定執行之刑係在各罪宣告刑中最
    長期之有期徒刑1年2月以上、各刑合併之刑期20年7月以下
    ，且猶較先前各所定應執行刑之合計刑期6年5月（即2年3月
    +2年+2年3月=6年6月）為輕，雖未逾越刑法第51條第5款規
    定之外部性界限。然依附表編號1至20所示各罪各該判決書
    之記載，其中抗告人之犯罪期間於107年8月28日起至107年9
    月3日止，犯罪動機、態樣、手段，均係基於從107年8月後
    ，加入「呂元傑」、「張竣生」、「林駿宏」等人所屬具有
    持續性、牟利性、結構性犯罪之詐欺集團，並擔任「車手」
    工作所為之詐欺取財犯行；換言之，受刑人是在非長期之期
    間內犯罪，其犯罪類型相同、動機同一、犯罪手段、態樣亦
    相似，且所侵犯者均非具有不可替代性、不可回復性之個人
    法益，於併合處罰時，因其責任非難重複之程度高，惟原裁
    定雖於裁定理由中論及「審酌受刑人所犯如附件所示各罪，
    罪質均相同，且係於107年8月28日起至同年9月3日之短時間
    內密集犯罪等情」等語，惟仍未載明原審究竟如何具體審酌
    及定刑之理由及依據，本院亦無從審認其裁量權行使適法與
    否。況且刑事訴訟法第370條關於不利益變更禁止原則之法
    文，固揭示另行裁量所定之應執行刑，不得較重於前定之應
    執行刑加計後裁判宣告之刑之總和，然適用於具體個案時，
    為求定應執行刑之精確化，尚不排斥審酌併罰數罪之各該宣
    告刑曾與其他罪刑合併定應執行刑間之比例數值關係，俾求
    罰責相當，以免比例失衡（最高法院109年度台抗字第926號
    、108年度台抗字第1737號裁定意旨參照)。而衡諸本件曾定
    應執行刑之刑期比例數值，其中附表編號1至11之11罪，經
    法院定應執行刑為2年3月，占各該罪宣告總刑期之比例數值
    約為百分21（即2年3月除以11年約等於0.21），若參以此一
    前定刑之比例數值關係，則附表編號1至20之各罪，其合併
    定應執行刑為有期徒刑4年4月（即各宣告刑總合20年7月×0.
    21＝約52月）以下，原裁定逕就如附表編號1至20所示之各罪
    ，定應執行刑有期徒刑為5年8月，從形式上觀察，雖未逾越
    刑法第51條第5款所定法律之外部性界限，惟已較有期徒刑4
    年4月高出許多，顯不利於抗告人，原裁定雖符合外部界限
    ，然未參酌抗告人所犯各罪態樣、關係、非難重複性、矯治
    效益及實現刑罰經濟功能，尚難認符合比例原則及責罰相當
    原則，有違裁量之內部界限。從而，抗告人以原審法院定應
    執行刑顯有不利於抗告人為由提起抗告，非無理由，應由本
    院將原裁定撤銷，並自為裁定，就抗告人所犯如附表所示各
    罪所處之有期徒刑，合併定其應執行刑如主文第2 項所示。
四、據上論結，應依刑事訴訟法第413條前段，裁定如主文。 
中　　華　　民　　國　　110 　年　　7 　　月　　30　　日
            刑事第三庭    審判長法　官  邱  顯  祥
　　　　　　　　　　　　        法　官  李  明  鴻
　　　　　　　　　　　　　      法　官  楊  欣  怡
以上正本證明與原本無異。
如不服本裁定，應於收受送達後5日內向本院提出再抗告書狀（
須附繕本）。
                                書記官  孫  銘  宏
　　　　　　　　　　　　　　　　
中　　華　　民　　國　　110 　年　　7 　　月　　30　　日